臺灣花蓮地方法院民事裁定　　　　　　99年度消債更字第31號
聲　請　人　蘇世杰
代　理　人　黃健弘律師（法律扶助基金會指派）
上列當事人因消費者債務清理事件聲請更生，本院裁定如下：
    主  文
更生及保全處分之聲請均駁回。
聲請費用由聲請人負擔。
    理  由
一、按債務人與金融機構協商成立者，不得聲請更生或清算，但
    因不可歸責於己之事由，致履行顯有重大困難者，不在此限
    ；本條例施行前，債務人依金融主管機關協調成立之中華民
    國銀行公會會員辦理消費金融案件無擔保債務協商機制與金
    融機構成立之協商，準用前項之規定，消費者債務清理條例
    （下稱消債條例）第151條第5項、第6項分別定有明文。又
    聲請更生或清算不合程式或不備其他要件者，法院應以裁定
    駁回之，但其情形可以補正者，法院應定期間先命補正，復
    為同條例第8條所明定。
二、聲請人向本院聲請更生，聲請意旨略以：聲請人於民國95年
    間曾與最大債權銀行合作金庫商業銀行股份有限公司（下稱
    合作金庫）以外之其他銀行協商成立，每月須還新台幣（下
    同）13,200元，因合作金庫未參與協商，聲請人每月須另還
    合作金庫8,000元，當時因聲請人每月薪資約3萬元，有能力
    償還上開金額，嗣因於97年11月間聲請人任職之弼晟科技股
    份有限公司改變薪資制度，從原本之固定底薪制改為抽成制
    ，致聲請人薪資減少，無力償還上開金額，故聲請人於98年
    1月間與合作金庫以外之其他銀行協商成立，減低每月還款
    金額為1萬元，惟合作金庫仍不參與協商，故聲請人每月仍
    須額外還合作金庫8,000元，聲請人嗣於98年2月間離開原任
    職之弼晟公司，換至南山人壽保險股份有限公司（下稱南山
    人壽），至99年4月間因聲請人業績不佳，薪資減少，聲請
    人無力繳納上開金額，故毀諾。因聲請人前所為之債務協商
    ，最大債權銀行合作金庫均不參與協商，故聲請人乃再向合
    作金庫申請協商，惟該銀行以聲請人曾參與前置協商成立或
    銀行公會協商機制成立，將聲請人之申請退件。聲請人係因
    薪資減少，且須額外支付合作金庫之欠款，實有不可歸責之
    事由而毀諾，自得依消債條例第151條第5項之規定，聲請更
    生，且縱認聲請人不符「不可歸責之事由毀諾」之要件，惟
    本件聲請人雖曾協商成立，惟最大債權銀行並未參與，似非
    屬消債條例第151條所稱之債務協商，聲請人另向最大債權
    銀行聲請債務協商，惟合作金庫拒絕協商，聲請人亦得逕依
    消債條例第153條規定，聲請更生及保全處分等語。
三、按債務人如於消債條例施行前，已利用金融主管機關協調成
    立之中華民國銀行公會會員辦理消費金融案件無擔保債務協
    商機制，與金融機構成立協商，即須依約清償債務，不得依
    消債條例聲請更生，蓋該債務清償方案係經債務人行使程序
    選擇權而與債權人締結之債務清理契約，其即應受該契約之
    拘束，且消債條例更生之規範目的，係在維持債務人基本生
    活之情況下，於債務人之能力範圍內盡力清償債務，非謂債
    務人得任意利用債務清理程序減輕債務，因此，為避免債務
    人針對已成立之協商方案任意毀諾，濫用更生或清算之債務
    清理程序，須債務人於協商成立後因不可歸責於己之事由，
    致其無法履行原定清償方案，始例外得依消債條例聲請更生
    或清算。換言之，債務人係依自己之清償能力，與債權人協
    商按月分期清償之金額，除非事後基本條件發生情事變更，
    如在清償期間收入或收益不如預期，致該方案履行困難甚或
    履行不能等，方得以此不可歸責於己之事由，向法院聲請更
    生或清算。本件聲請人曾於96年5月依中華民國銀行公會辦
    理消費金融案件無擔保債務協商機制與台東區中小企業銀行
    （現為澳盛銀行）協商，約定自95年6月起，分80期，利率0
    ，且每月10日以13,200元依各債權銀行（合作金庫除外）債
    權金額比例清償各項債務，至全部清償為止；聲請人曾繳款
    至97年11月共30期，後未依約繳款；嗣聲請人於98年2月申
    請辦理個別協商一致性方案，約定分80期，利率0，每月還
    款2,370元，惟聲請人自98年2月繳款至99年4月共繳納15次
    帳款後，再次毀諾。另聲請人於96年8月13日向合作金庫就
    其債務申請分期攤還，但僅依約償還6期後便未依約償還等
    情，有聲請人所提協議書、分期攤還申請書、合作金庫、澳
    盛銀行陳報狀及所附資料足憑（本院卷15至17頁、81至112
    頁）。
四、聲請人固為前開主張，惟查：
  (一)聲請人95至98年度全年所得各為281,146元、350,351元、
    328,291元、301,128元，此有財政部臺灣省北區國稅局綜合
    所得稅各類所得資料清單附卷可稽（本院卷18至19頁），即
    聲請人於各該年度之月平均收入各約為23,429元、29,196元
    、27,358元、25,094元。又據聲請人所提南山人壽99年4月
    至6月業務津貼表（本院卷21至22頁），其「本年所得額」
    分別記載160,362元、171,478元、194,354元，參酌聲請人
    玉山銀行存摺所示（本院卷56頁反面至58頁），南山人壽於
    99年1月15日轉入41,657元，2月11日轉入62,237元、3月15
    日轉入7,278元、4月15日轉入31,868元，5月17日、6月15日
    則各轉入薪資10,887、12,822元，可知聲請人99年1月至6月
    份自南山人壽實際所得收入至少應有166,749元，平均每月
    約有27,792元之收入，如僅計至99年4月份其第二次毀諾時
    ，平均月收入更達35,760元。長期以觀，聲請人薪資收入並
    無太大變化，且聲請人為71年4月12日生，現年僅28歲，顯
    有相當而穩定之償債能力，其99年4月第二次毀諾時，其平
    均月收入更高於95年5月、98年2月協商時之收入，聲請人主
    張因薪資減少認有不可歸責之事由而毀諾云云，並無足採。
  (二)按消費者債務清理條例之立法目的，係為使不幸陷入經濟困
    境之人得以清理債務、重建生活，並在清理過程中能保有符
    合人性尊嚴之最低基本生活，而非在維持債務人過去慣常之
    寬逸生活，是於評估聲請人清償債務之能力時，並非任其主
    張生活費用之數額，否則將造成揮霍無度以致清償債務能力
    降低之人，反而更容易進入更生程序之不合理現象，是聲請
    人所主張每月之支出除為維持日常生活所必要者，或為依法
    應為之給付外，其餘均難認屬必要支出。依聲請人所提出單
    據顯示，聲請人尚每月支付有線電視收訊費600元，98年間
    繳納人身保險保費39,092元，行動電話（含來電答鈴、行動
    上網傳輸費等）每月更高達一千五百元至二千三百元不等之
    金額（本院卷39至42、44、72頁），聲請人顯未衡量自身財
    產與收入情形樽節支出，而恣意支出非屬日常生活所需之費
    用。再就聲請人債務形成原因方面，聲請人於99年10月25日
    民事補正狀中稱：「因聲請人前購買自用小客車七十餘萬元
    及聲請人之母參加直銷商，需先繳付一筆約二十萬元之款項
    ，而以聲請人名義借款，因繳納車貸及借款利息，聲請人乃
    向各金融機構借新債來還舊債」云云，聲請人如依消債條例
    之規定聲請更生，欲將其個人前開花費及借予其母所造成之
    債務，任意轉嫁予債權人負擔，依據前開說明，與消債條例
    之立法目的有違。如以聲請人每月薪資所得25,000元，每月
    最低生活費9,829元（以行政院主計處公告之97年度台灣省
    平均每人每月最低生活費用，以每年家庭收支調查，計算出
    平均每人每月消費支出之百分之60作為最低生活費），扣除
    毀諾前之每月應繳協商款2,370元及合作金庫分期款8,000元
    ，尚餘4,801元（00000000000000000000＝4801），顯見
    聲請人並無「不能清償債務或有不能清償債務之虞」情形。
  (三)聲請人已兩度與澳盛銀行等金融機構協商還款均毀諾，亦於
    96年8月向合作金庫申請分期攤還債務後毀約，已如前述，
    上開債務清償方案，既係經聲請人行使程序選擇權而與債權
    人締結之債務清理契約，自當受該契約之拘束，且依聲請人
    年僅28歲，正當青壯，有穩定之工作收入及能力，得以清償
    債務，今聲請人反覆以薪資制度改變、薪資減少為由而申請
    變更還款條件，復謂前開所成立之協商非屬消債條例第151
    條所稱之債務協商、最大債權銀行拒絕其協商之申請云云，
    逕向本院聲請更生，實有圖謀減免債務而濫用債務清理程序
    之弊，有違債權契約為誠信契約之本旨。
五、綜上所述，聲請人於消債條例施行前，既已與金融機構之債
    權人依金融主管機關協調成立之中華民國銀行公會會員辦理
    消費金融案件無擔保債務協商機制成立協商，且又無不可歸
    責於己致履行顯有重大困難之事由，則其聲請更生，顯然於
    法有違。從而，聲請人本件聲請，為無理由，應併其保全處
    分之聲請予以駁回。爰裁定如主文。
中    華    民    國   100    年    1     月    17    日
                          臺灣花蓮地方法院民事庭
                              法    官    楊碧惠
以上正本係照原本作成。
如對本裁定抗告須於裁定送達後10日內向本院提出抗告狀（須按
他造當事人之人數附繕本），並繳納抗告費新臺幣1,000元。
中    華    民    國   100    年    1     月    18    日
                              法院書記官  林香君